臺灣高等法院臺南分院刑事判決      
                                    110年度上訴字第791號
上  訴  人  臺灣臺南地方檢察署檢察官
被      告  陳憲霖


上列上訴人因被告詐欺案件，不服臺灣臺南地方法院109年度訴
字第1556號中華民國110年4月14日第一審判決（起訴案號：臺灣
臺南地方檢察署109年度偵字第20862號），提起上訴，本院判決
如下：
    主  文
上訴駁回。
    理  由
一、公訴意旨略以：被告陳憲霖於民國109年9月2日，在臉書看
    見貸款資訊後，遂先透過臉書與暱稱「劉○雯」之人聯絡，
    復在「劉○雯」介紹下，再透過LINE通訊軟體與暱稱「陳○德
    」之人聯絡，「陳○德」即告知同意辦理金錢借貸，並表示
    有廠商須要匯款至帳戶用以節稅，請陳憲霖提供帳戶以供轉
    帳，且陳憲霖可留下匯款金額8%的1/3在帳戶內，留下之金
    錢即屬借貸的款項，而依陳憲霖智識及一般社會生活之通常
    經驗，應可知悉金融機構帳戶資料為個人信用之重要表徵，
    且可預見同意他人將來源不明之款項匯入自己帳戶內，再代
    為提領後將款項交付予他人所指定之不明人士，將可能為他
    人遂行詐欺犯行及處理犯罪所得，致使被害人及警方難以追
    查，然為獲得貸款，竟仍基於與「劉○雯」、「陳○德」之詐
    欺集團成員共同遂行詐欺取財犯罪之不確定故意，提供名下
    之臺灣銀行帳號000000000000號帳戶（下稱臺灣銀行帳戶）
    之存摺照片予「陳○德」，並答應提領上開帳戶內之款項。
    嗣上開詐欺集團成員取得上開帳戶後，即以附表所示之方式
    詐欺林妏憶，致林妏憶陷於錯誤，因而於附表所示匯款時間
    、地點將附表所示金額匯到臺灣銀行帳戶，陳憲霖再依「陳
    ○德」指示將詐欺所得匯款到指定帳戶內。因認被告涉犯刑
    法第339條之4第1項第2款、第3款之加重詐欺取財罪嫌等語
    。
二、按檢察官就被告犯罪事實，應負舉證責任，並指出證明之方
    法；又犯罪事實應依證據認定之，無證據不得認定犯罪事實
    ；不能證明被告犯罪者，應諭知無罪之判決，刑事訴訟法第
    161條第1項、第154條第2項、第301條第1項分別定有明文。
    而認定不利於被告之證據須依積極證據，苟積極證據不足為
    不利於被告事實之認定，即應為有利被告之認定，更不必有
    何有利之證據；又犯罪事實之認定，應憑證據，如無相當之
    證據，或證據不足以證明，自不得以推測或擬制之方法，以
    為裁判之基礎。另依刑事訴訟法第161 條第1 項規定，檢察
    官對於起訴之犯罪事實，仍應負提出證據及說服之實質舉證
    責任，倘其所提出之證據，不足為被告有罪之積極證明，或
    其指出證明之方法，無從說服法院以形成被告有罪之心證，
    基於無罪推定之原則，自應為被告無罪判決之諭知（最高法
    院30年上字第816號、40年台上字第86號、92年台上字第128
    號判例意旨參照）。
三、公訴意旨認為被告涉犯上述犯嫌，主要是以下列證據為其依
    據：㈠被告於警詢及偵查中之供述。㈡告訴人於警詢中之證述
    。㈢告訴人手機翻拍照片8張。㈣臺灣銀行營業部109年11月2
    日函附歷史交易明細表。㈤被告臉書對話紀錄截圖4張、LINE
    對話紀錄截圖58張。
四、訊據被告固坦承本件臺灣銀行帳戶為其所申設，及其有將該
    帳戶存摺封面拍照予「陳○德」，以及將告訴人匯入之款項
    扣除百分之八之金額後，依「陳○德」之指示，轉匯到「陳○
    德」指定之帳戶等事實，然堅決否認有何加重詐欺取財之犯
    行及犯意，辯稱：我沒有詐騙告訴人，沒有取款，當初是為
    了要申請貸款，整合我的負債，我也是被騙的等語。
五、經查：
（一）告訴人於如附表所示時間，遭某詐欺集團之不詳成年成員
      ，以如附表所示之方式施以詐術，致其陷於錯誤，而將如
      附表所示數額之款項匯入被告本件臺灣銀行帳戶，嗣經被
      告轉匯至「陳○德」指定之帳戶之事實，為被告所不爭執
      ，復據證人即告訴人於警詢中證述明確（見警卷第9至11
      頁），並有臺灣銀行109年11月2日營存字第10950121901
      號函、客戶基本資料、存摺存款歷史明細批次查詢資料（
      見警卷第19至25頁）、告訴人提出之網頁截圖、通訊軟體
      LINE對話截圖（見警卷第27至35頁）在卷可稽，故上開事
      實，首堪認定。
（二）被告提供本件帳戶之存摺封面照片予「陳○德」，供「陳○
      德」使用，並依「陳○德」指示以支付寶帳戶轉匯款項（
      含如附表所示款項）之事實，經被告於警詢及偵查中均供
      述明確，並有臺灣銀行109年11月2日營存字第1095012190
      1號函、客戶基本資料、存摺存款歷史明細批次查詢資料
      （見警卷第19至25頁）、被告提出之臉書對話紀錄及通知
      截圖、LINE對話紀錄截圖（見警卷第39至45頁、第49至16
      5頁）、被告庭呈之○○科技網頁資料截圖及轉匯紀錄（見
      本院卷第35至107頁），是上開事實，亦堪以認定。
（三）然而上述證據，僅足以證明被告所提供予「陳○德」之本
      件帳戶，確實遭某詐欺集團作為對告訴人遂行加重詐欺取
      財犯行之用，某詐騙集團之不詳成員並以要求被告轉匯至
      其指定帳戶之方式，取得告訴人匯出之遭詐款項之事實，
      尚不足以直接佐證被告係基於三人以上、以網際網路對公
      眾犯詐欺取財罪之直接或間接故意，與「陳○德」等人間
      具有犯意聯絡，而提供本件帳戶存摺影本及轉匯款項。檢
      察官對此構成要件事實，應盡其舉證責任，並排除對被告
      為有利認定之可能性。然而，近來確有許多詐騙集團之成
      員，藉由代辦貸款或應徵工作為由，在網路上刊登廣告，
      藉機向欲辦理貸款或應徵工作之人騙取金融帳戶存摺、提
      款卡及密碼，或騙取其等金融帳戶之資料後，再使其提款
      後交付、或代為轉匯款項，此為本院職務上已知之事實，
      且一般人對於社會事務之警覺性或風險評估，常因人而異
      ，此觀諸詐欺集團之詐騙手法雖經政府大力宣導及媒體大
      幅報導，甚至所用虛偽話術皆相同或類似，仍有眾多被害
      人先後受騙，且被害金額多寡不一，其中亦不乏高級知識
      份子，也都是相信身分不明之人，也從未對此進行任何查
      證，即可明瞭。則有關加重詐欺罪成立與否，自不得僅以
      被告所持有之帳戶資料提供予他人並轉匯款項、被告提供
      帳戶資料後是否淪為詐欺集團使用而論斷，尚須審酌被告
      主觀上是否具備與該詐欺集團成員間有加重詐欺取財之不
      法犯意聯絡而定。
（四）本件被告之臺灣銀行帳戶，係在其與「陳○德」、「劉○雯
      」等人聯繫前，即已申辦完成，最近變更日期為101年10
      月4日，此有臺灣銀行函覆被告帳戶之客戶基本資料1份在
      卷可佐（見警卷第21頁），是被告並非為提供帳戶資料始
      申辦本件臺灣銀行帳戶，自堪認定。
（五）又被告於本院審理中供稱：當時是因為負債太多，想整合
      為一筆，所以要辦貸款，「陳○德」說要幫我作金流，才
      會有這樣的事等語（見本院卷第72頁）；並提出臺灣臺南
      地方法院執行命令3份、臺灣高雄地方法院民事裁定及民
      事起訴狀1份等為證（見本院卷第79至87頁），雖上開執
      行命令及民事裁定之日期，均是在本案發生之後，然被告
      應確有相當之負債，亦堪認定。
（六）又被告是於109年9月2日12時47分許，先以臉書通訊軟體
      聯繫「劉○雯」後，「劉○雯」稱：「我們這邊是辦理貸款
      ...如果有興趣，請先拍你的身分證正面，我請公司查看
      你有無什麼負債資產，還有能貸多少給你...」，於被告
      上傳身分證正面後，「劉○雯」問：「賴多少、我請老闆
      加你」。之後被告即於同日15時58分許，加「陳○德」為l
      ine好友，並開始聯繫通話，被告與「陳○德」先是商議貸
      款額度、貸款次數等事項，「陳○德」並於109年9月8日13
      時19分許，要求被告把「主帳號」給伊，嗣被告即上傳本
      件臺灣銀行帳戶存摺正面照片。「陳○德」即再以避稅為
      由，要求被告先申辦支付寶會員，並將匯入本件帳戶之款
      項轉匯至其指示之帳戶，嗣後被告陸續依照「陳○德」指
      示告知匯入款項數額及提供轉匯紀錄及告知轉匯數額，過
      程中被告匯出款項後尚向「陳○德」告以「謝謝您」等語
      ；而「陳○德」則答稱「互相」、「現在都在慢慢走量」
      、「先養帳戶」、「不要急」等語，至於109年9月24日，
      被告告知本件臺灣銀行帳戶變警示帳戶後，「陳○德」仍
      以：「怎麼會這樣」、「去問下銀行」、「是哪條有問題
      」、「我去協調」、「我請廠商出來協調」、「你有空打
      去銀行」、「看哪筆款項」。經被告告知交易有異之支付
      寶帳戶後，「陳○德」尚佯稱：「退款」、「客戶那我會
      請他聯絡匯款人」、「我請匯款人」、「沒事」、「不影
      響你貸款」、「公司說」、「事情他們沒注意」、「導致
      事情發生」、「貸款金額會提早辦理給你」等語，此有被
      告提出其與「劉○雯」之臉書對話，及與「陳○德」之LINE
      對話紀錄各1份在卷可參（見警卷第37至165頁），且上述
      LINE對話紀錄，並經原審當庭勘驗被告手機之LINE通訊軟
      體，經核內容相符（見原審卷第137頁），另被告於原審
      時供稱：對方（即「陳○德」）還有另外的LINE（見原審
      卷第137頁），是被告所提出之LINE對話內容中暱稱「陳○
      德」及「德」應均為「陳○德」之對話，且被告與「陳○德
      」間，確有如上開LINE對話紀錄中之對話內容，亦應屬實
      在。
（七）再參酌上開LINE對話紀錄內容，被告與「陳○德」間對話
      時間自109年9月2日至109年9月24日後，長達20日以上，
      並非僅數日或一日間即結束，對話內容亦屬前後呼應而具
      有連續性。是被告辯稱，其是為申辦貸款整合債務，始提
      供本件臺灣銀行帳戶之資料予「陳○德」使用，並聽信其
      稱匯入帳戶之款項，是讓廠商避稅，轉匯款項是為獲得貸
      款，其並無詐欺之犯意等語，尚非無據。
（八）且被告於原審自承教育程度為高職畢業（見原審卷第137
      頁），先前工作經驗僅有任職於○○○○○○有限公司（見原審
      卷第133頁），其因負債而有貸款之需求，倘「陳○德」有
      意騙取被告帳戶資料及欲使被告轉匯款項，非無可能藉由
      上述話術，使被告因而陷於錯誤，配合依指示提供帳戶存
      摺照片，並轉匯款項，是被告遭詐騙本案帳戶資料及轉匯
      之可能性，顯然無法全然排除。
（九）又被告固自承有在其臺灣銀行帳戶內先留下匯入款項之百
      分之八後，再將剩餘部分之金額轉匯等情，然被告供稱：
      此乃因「陳○德」告知，這百分之八的三分之一，是要作
      為將來其貸款金額之一部份，其他的三分之二是要退還給
      廠商等語（見本院卷第73頁），故被告為求順利貸得款項
      ，而聽從「陳○德」之指示，留下百分之八之金額在其帳
      戶內後再轉匯，亦非不合常理，自難僅以此遽為被告不利
      之認定。
（十）綜上所述，檢察官以被告提供本件帳戶存摺照片給「陳○
      德」、該帳戶用以供告訴人匯入遭詐款項、被告嗣後將該
      款項轉匯至「陳○德」指定帳戶等事實，認定被告與「陳○
      德」所屬詐騙集團成員間，有加重詐欺取財之犯意聯絡。
      惟依據被告與「陳○德」間從要求被告提供帳戶、匯款以
      及直到帳戶被警示後之LINE對話紀錄內容，難以排除被告
      確實因誤信「陳○德」告知得以申辦貸款等說詞，於思慮
      未臻周詳之際，率爾提供帳戶資料並轉匯款項，而「陳○
      德」及其所屬詐騙集團成員即藉機獲取詐得款項，檢察官
      未能充分舉證排除此一可能性，依據前述法律規定及證據
      法則，既然無法證明被告主觀上與「陳○德」及其所屬詐
      騙集團成員間具有三人以上、以網際網路犯詐欺取財罪之
      犯意聯絡，就被告被訴加重詐欺取財犯嫌，證明尚未達於
      通常一般人均不致有所懷疑，而得確信其為真實之程度，
      此外，復查無其他積極證據足認被告有何公訴意旨所指之
      犯行，即屬不能證明被告犯罪，應為被告無罪之諭知。
六、是原審以被告犯罪不能證明而為其無罪之諭知，本院核其認
    事用法並無違誤。檢察官上訴意旨指摘原判決認事用法不當
    ，請求本院撤銷改判，惟檢察官僅就原審依職權為證據取捨
    及心證形成之事項，再為爭執，並對於原審取捨證據及判斷
    其證明力職權之適法行使，仍持己見為不同之評價，並未提
    出足以影響原判決之新事證，檢察官所負提出證據與說服責
    任之實質舉證責任既仍有欠缺，即應蒙受不利之訴訟結果。
    從而，檢察官提起上訴，難認有理由，應予駁回。
據上論結，應依刑事訴訟法第368條，判決如主文。
本案經檢察官徐書翰提起公訴，檢察官羅瑞昌提起上訴，檢察官
王全成到庭執行職務。
中　　華　　民　　國　　110 　年　　10　　月　　19　　日
                  刑事第四庭    審判長法  官  郭玫利 
                                      法  官  陳金虎   
                                      法  官  林臻嫺  
以上正本證明與原本無異。
檢察官如不服本判決應於收受本判決後20日內向本院提出上訴書
，其未敘述上訴理由者並得於提起上訴後20日內向本院補提理由
書（但應受刑事妥速審判法第9條第1項各款之限制）。
本件被告不得上訴。
　　　　　　　　　　　　　　　　　　　書記官  楊宗倫
中　　華　　民　　國　　110 　年　　10　　月　　19　　日

【附表】
編號 告訴人 詐欺方式 匯款時間 匯款地點 匯款金額 匯款帳戶 收款帳戶 1 林妏憶 詐欺集團成員於109年9月23日下午2時54分許，在臉書上張貼販賣水果之廣告，致告訴人誤信確有販賣水果，遂以網路轉帳方式匯款。 109年9月23日下午2時54分  桃園市○○區○○路00號 新臺幣1,800元  中國信託商業銀行帳號0000000000000000號帳戶 本件臺灣銀行帳戶 


卷宗清單 1.警卷：臺南市政府警察局永康分局南市警永偵字第1090540941號刑案偵查卷宗 2.偵卷：臺灣臺南地方檢察署109年度偵字第20862號偵查卷宗 3.原審卷：臺灣臺南地方法院109年度訴字第1556號刑事卷宗 4.上字卷：臺灣臺南地方檢察署110年度上字第180號偵查卷宗 5.本院卷：臺灣高等法院臺南分院110年度上訴字第791號刑事卷宗